---
title: "chi2"
---

chi2-testet (eller $\chi$ ^2^ som det egentligen skall skrivas med grekiska bokstäver) är ett test för räknedata (*count data*),. där du räknat någonting snarare än att du mätt det. Det kan exemelvis vara antalet individer eller antalet arter.

$\chi$ ^2^ testet används för att undersöka om två kategoriska variabler påverkar antalet i de olika kategorierna. De kategoriska variablerna kan till exempel vara kön (hona/hane), stadium (juvenil/adult), art eller någon behandling eller annat som kan kategorisera din data.

## Läs in data

Vi har inventerat sanddyner i två succesionsstadier (unga eller gamla) och räknat antal individer av de två gräsarterna sandrör (*Ammophila arenaria*) och borsttåtel (*Corynephorus canescens*). Vi vill veta om antalet gräs av de två arterna skiljer sig från en slumpmässig fördelning mellan de två successionsstadierna.

Ladda ner följande fil [dunegrass.txt](data/dunegrass.txt) (högerklicka, välj "spara länk som") och spara filen på din hårddisk i en mapp med ett lämpligt namn.

Fortsätt med att läsa in datasetet och ge det ett namn, i det här fallet kallar vi det `dunegrass_data`. En detalerad beskrivning i hur man läser in filer finns i vår tidigare tutorial [Läsa in data i R](https://martin-lind.github.io/Introduktion-till-R/tutorials/read-data/#l%C3%A4s-in-filen).

```{r}
dunegrass_data <- read.table("data/dunegrass.txt",
                           header=T,
                           sep="\t",
                           dec=",") 
```


## Inspektera data

Börja med att titta på datans struktur med `str()`.

```{r}
str(dunegrass_data)
```

`$ Species: chr` betyder att värderna i kolumnen `Species` är *bokstäver* (characters)

`$ Dune.age: chr` betyder att värderna i kolumnen `Dune.age` är *bokstäver* (characters)

`$ Counts: int` betyder att värderna i kolumnen `Counts` är *heltal* (integers)

Visa sedan de fem första raderna av ditt dataset med `head()` för att se att allt ser korrekt ut

```{r}
head(dunegrass_data)
```


