---
title: "Multivariata metoder - ordinering med NMDS"
---

[Introduktion till ordineringsmetoder]

## Läs in data

Vi har mätt täckningsgrad av ett antal växtarter i kvadrater i fyra habitat i skogar omkring Umeå, och undrar om växtsammhållerna skiljer sig åt mellan habitaten.

Ladda ner följande fil [veg_umea.txt](data/veg_umea.txt) (högerklicka, välj "spara länk som") och spara filen på din hårddisk i en mapp med ett lämpligt namn.

Fortsätt med att läsa in datasetet och ge det ett namn, i det här fallet kallar vi det `veg_umea_data` En detalerad beskrivning i hur man läser in filer finns i vår tidigare tutorial [Läsa in data i R](https://martin-lind.github.io/Introduktion-till-R/tutorials/read-data/#l%C3%A4s-in-filen).

**Glöm inte att dokumentera din kod i ett script,** med kommentarer som förklarar vad du gör! [Se vår tutorial om script](https://martin-lind.github.io/Introduktion-till-R/tutorials/use-R/#anv%C3%A4nda-scriptfiler) om du behöver påminnelse om hur man skapar och använder script.

```{r}
#| code-fold: false

veg_umea_data<-read.table("data/veg_umea.txt",
                          header=T,
                          sep="\t",
                          dec=",") 
```

### Inspektera data

Börja med att titta på datans struktur med `str()`.

```{r}
#| code-fold: false

str(veg_umea_data)
```

## Gör en community matrix

Vi fortsätter med att förbereda vårt dataset för en NMDS-analys. För att göra det börjar vi med att läsa in paketet `vegan`.

```{r}
#| code-fold: false

library(vegan)
```

Nästa steg är att konstruera en **community matrix**, dvs en matris som innehåller alla kolumner med arter, men inga andra kolumner (en matris som innehåller hela det biologiska *samhället* vi vill analysera). Som vi såg när vi körde `str()` så var de fyra första variablerna namn på behandlingarna eller miljövariabler, det är först i kolumn 5 som den första arten dyker upp. Vi vill alltså skapa ett nytt dataset, som börjar med kolumn 5 och fortsätter till den sista kolumnen.

För att välja ut kolumner ur ett dataset kan man använda operatorn `[]`. Vi vill börja med kolumn nummer 5, men vilken är den sista kolumnen? med funktionen `ncol()` kan vi ta reda på antalet kolumner i vårt dataset.

```{r}
#| code-fold: false

ncol(veg_umea_data)
```

Vi ser att vi har 59 kolumner, och vårt nya dataset som är en community matrix skall därför sträcka sig från kolumn 5 till kolumn 59 av vårt originaldata. Vi kallar vårt nya dataset `community_matrix`

```{r}
#| code-fold: false

community_matrix <- veg_umea_data[,5:59]
```


## Gör en NMDS

Nu har vi en community matrix, och vi är redo att göra en ordinering! Vi använder oss av funktionen `metaMDS()` där vi anger vår community matrix, hur distanserna skall beräknas (det lämpligaste för artförekomst är Bray-Curtis, vilket kallas `"bray"`) och slutligen antalet dimensioner vi vill visualisera (normalt sett använder vi oss av 2 dimensioner, anges med `k = 2`)

```{r}
#| code-fold: false
#| results: 'hide'

nmds_umea <- metaMDS(community_matrix,
                     distance = "bray",
                     k = 2)
```

Vi kör koden, och får ett antal rader som börjar med `Run...` R analyserar nu ditt data genom en iterativ process där den söker efter den bästa visualiseringen av din data i två dimensioner. Det kan gå sekundsnabbt eller ta längre tid, beroende på storleken av din community matrix.

När vi är klara väljer vi att titta på lite information om vår NMDS-analys, och vi fokuserar på stress-värdet.

```{r}
#| code-fold: false

nmds_umea
```

Vi ser raden `Stress:     0.146319` som visar hur väl din community matrix kan representeras i de antal dimensionerna du valt (i de flesta fall 2 dimensioner). Följande tabell ger en indikation av hur du skall tolka ditt stress-värde.

| Stress-värde | Tolkning |
|----------------|--------------------------------------------------------|
| \< 0.05 | Din NMDS är en excellent representation av dina data |
| \< 0.10 | En bra ordinering, mycket tolkningsbar |
| \< 0.20 | En användbar ordinering, men detaljerna kan vara missvisande, tolka med försiktighet |
| \> 0.35 | Din ordinering är helt slumpmässig och går inte att tolka |

Vi har ett stress-värde på 0.146, så ordineringen är användbar men skall tolkas med viss försiktighet. Det skall noteras att ju större dataset man har, desto svårare är det att visualisera det i två dimensioner, så man skall inte förvänta sig väldigt låga stress-värden i sådana fall.

## Enkel figur
Vi börjar med en enkel figur av vår nmds-analys, utan några specificeringar.

```{r}
#| code-fold: false

plot(nmds_umea)

```

## Fullständig figur

Vi väljer att rita ut 

Först behöver vi skapa en vektor som associerar varje provruta (site) med en vegetationstyp (dvs en nivå ur variabeln `habitat`). Våra habitat låg i den första kolumnen i vårt dataset `veg_umea_data`, vi väljer ut den kolumnen med operatorn `[]` och sparar i en ny vektor som vi kallar `habitats`.

```{r}
#| code-fold: false

habitats <- veg_umea_data[,1]

habitats
```
Vi vill även att de olika habitaten skall ha olika färg, så vi behöver skapa en ny variabel med färger. Vi börjar med att ange en palett, dvs vad varje habitat skall ha för färg. Välj gärna färger som på något sätt kan symbolisera dina kategorier.

```{r}
#| code-fold: false

my_palette <- c("Meadow" = "green", "Stream" = "blue", "Spruce.forest" = "darkgreen", "Pine.forest" = "brown")
```

Sedan skapar vi färg-vektorn med funktionen `match()`.
```{r}
#| code-fold: false

color_vector <- my_palette[match(habitats, names(my_palette))]
```

Efter det gör vi om habitat till en faktor (vilket krävs för senare steg) men samtidigt ser vi till att nivåerna i habitat är direkt kopplade till färgerna, så att inte ordningen av dem tappas bort (det är lätt hänt när R gärna sorterar om ordningen när den gör om en variabel till en faktor)

```{r}
#| code-fold: false

habitats <- factor(habitats, levels = names(my_palette))
```

Slutligen gör vi en plot!

```{r}
#| code-fold: false

ordiplot(nmds_umea, type="n")
points(nmds_umea, "sites", col = color_vector, pch = 16, cex = 1)
points(nmds_umea,"species", pch=3,col="black")
legend("topleft",legend = names(my_palette),col = my_palette, pch = 16,title = "Habitats",bty = "n") 

```
 Vi kan även välja att göra ellipser runt våra habitat
 
```{r}
#| code-fold: false

ordiplot(nmds_umea, type = "n")

points(nmds_umea, "sites", col = color_vector, pch = 16, cex = 1)
points(nmds_umea, "species", pch = 3, col = "black")

ordiellipse(nmds_umea,
            groups = habitats,
            col = my_palette,
            kind = "sd",      # or "se"
            lwd = 2,
            label = FALSE)

legend("topleft",
       legend = names(my_palette),
       col = my_palette,
       pch = 16,
       title = "Habitats",
       bty = "n")
```


 
Vi kan som en alternativ figur välja att skriva ut vissa av artnamnen. Det gör vi genom att använda oss av funktionen `orditorp()`, där vi specificerar att det är artnamnen vi vill skriva ut.
 
```{r}
#| code-fold: false

ordiplot(nmds_umea, type="n")
points(nmds_umea, "sites", col = color_vector, pch = 16, cex = 1)
orditorp(nmds_umea,display="species", pch=3,col="black",air=2)
legend("topleft",
       legend = names(my_palette),
       col = my_palette,
       pch = 16,
       title = "Habitats",
       bty = "n")
```
`air` = specifiserar hur mycket luft det skall vara mellan artnamnen. Om man sätter den till `air = 0` så skrivs artnamn ovanpå varandra, vilket kan göra det hela oläsligt om man har många arter som följs åt. Testa olika värden på air tills du hittar ett som är lämpligt. Arter som inte skrivs ut visas med artsymbolen` +`.

Jag tycker att det i många fall kan vara intressant att skriva ut artnamnen, för att se vilka arter är specifika för vilka samhällen. Notera dock att alla arter inte skrivs ut om man har högre värden på `air` än 0, så man kan inte se de arter som inte skrivs ut, de kan dockl vara lika viktiga som de som skrivs ut. Anledningen till att de inte skrivs ut är ju för att de ligger så nära de andra artnamnen att de skulle täcka dem!

## Statistisk analys - skiljer sig våra habitat?

Vi ser 

Vi använder oss av en teknik som kallas **PERMANOVA**. Det är en multivartiat ANOVA (dvs en **M**ANOVA), som använder sig av permutationer (därav namnet **PER**MANOVA). Permutationer är ett icke-parametriskt typ av test - datat blandas om ett stort antal gånger och varje gång görs ett statistiskt test. Om dina fakltiska fördelning av data är mer extrem än vad det blir om man slumpmässigt omfördelar dina data mellan dina grupper kan vi dra slutsatsen att resultatet inte beror på slumpen.

Nollhypotesen i en PERMSANOVA är att dina grupper inte skiljer sig i centroidernas placering och/eller i datans utspridning (dispersion). 

```{r}
#| code-fold: false

m.habitats <- adonis2(community_matrix ~ habitats, method = "bray")

m.habitats
```
Vi ser att o-värdet (kallat `Pr(>F)`) är mindre än 0.05, dvs vi har en signifikant effekt av habitat. Deras centroider ligger alltså på olika platser i ordineringen.

### Post-hoc test på habitaten
Eftersom vi har fler än två habitat så vet vi dockl inte om alla skiljer sig från varandra, eller om bara någon eller några gör det. Vi behöver genomföra ett post-hoc test!

Det enklaste sättet är att använda paketet `pairwiseAdonis`, men tyvärr behöver det installeras manuellt via Github. Därför gör vi det med hjälp av paketet `vegan` som vi redan använder, även om det är mer omständigt rent kodmässigt. Det är en hel del kod nedan, men det enda vi behöver göra är att kontrollera vad vår variabel `habitat` är inskriven (rad 1, 4 och 6), liksom vår community matrix (som vi kallade `community_matrix`, rad 6). Det är det enda som du kan behöva ändra i koden (om du inte har gett dem samma namn som jag gjort). Resten av koden skall lämnas oförändrad.

```{r}
#| code-fold: false
#| code-line-numbers: true

pairs <- combn(unique(habitats), 2, simplify = FALSE)
pairwise_results <- do.call(rbind, lapply(pairs, function(pair) {
  
  subset_idx <- habitats %in% pair
  
  mod <- adonis2(community_matrix[subset_idx, ] ~ habitats[subset_idx],
                 method = "bray",
                 permutations = 999)
  
  data.frame(
    group1 = pair[1],
    group2 = pair[2],
    F = mod$F[1],
    R2 = mod$R2[1],
    p = mod$`Pr(>F)`[1]
  )
}))

pairwise_results$p_adj <- p.adjust(pairwise_results$p, method = "BH")
pairwise_results$contrast <- paste(pairwise_results$group1,
                                   "vs",
                                   pairwise_results$group2)
pairwise_results[, c("contrast", "F", "R2", "p", "p_adj")]

```
Vi tittar på `p_adj`, som är p-värdet som är justerat för multipla tester (det görs alltid i post-hoc test). Vi ser att alla p-värden är mindre än 0.05, dvs alla habitat är skilda från varandra i artsammansättning!

### Utvärdera din modell

En förutsättning för en PERMANOVA är att dina grupper inte skiljer sig åt i dispersion (dvs hur utspridda de är i ordineringen). Om så är fallet kan skillnaden i din PERMANOVA delvis bero på olika dispersion.

Vi testar det enkelt med funktionen `betadisper()`. Vi anger vår community matrix och våra habitat. Vi sparar resultatet i ett objekt som vi kallar `disp_habitat`
```{r}
#| code-fold: false

disp_habitat <- betadisper(vegdist(community_matrix), habitats)
```

Först tittar vi på en ANOVA-tabell av vår dispersal, med funktionen `anova()`
```{r}
#| code-fold: false

anova(disp_habitat)
```
Vi ser att vi har signifikant skillnad i dispersion mellan våra habitat. FÖr att veta vilka habitat som skiljer sig i dispersion gör vi ett post-hoc test med funktionen `TukeyHSD()`
```{r}
#| code-fold: false

TukeyHSD(disp_habitat)
```
Vi ser att våra signifikanta p-värden är i kontrasterna `Spruce.forest-Meadow` samt `Spruce.forest-Stream`. De skillnaderna vi upptäcker i artsammansättning mellan dessa habitat kan alltså till viss del bero på att `Spruce.forest` har lägre dispersion.


## Miljövariabler
Vi ahr även mätt tre miljövariabler, nämligen fuktighet, ljus och näringshalt. Hur är de korrelerade med våra samhällen?

Vi börjar med att skapa ett dataset av våra miljövariabler. Om du på nytt kör koden `str(veg_umea_data)` ser du att kolumn 2-4 representerar miljövariabler. Vi väljer ut de variablerna med operatorn `[]` och sparar i ett nytt dataset som vi kallar `environment_data`


```{r}
#| code-fold: false

environment_data <- veg_umea_data[,2:4]

names(environment_data)
```

Vi analyserar ... med hjälp av funktionen `envfit()` och sparar resultatet i objektet `m.environment`

```{r}
#| code-fold: false
m.environment <- envfit(nmds_umea ~ moisture + light + nutrients, 
                        data = environment_data, 
                        permutations = 999)
```
