---
title: "Ordinering med NMDS"
---

Vi har tidigare alltid haft en responsvariebal i varje analys, det kan vara växtens höjd, antal ungar hos bofinken eller pH värdet i sjöarna. Man kallar sådana modeller för **univariata**, då de enbart har en beroende variabel (responsvariabel) per analys. Men ibland kanske man är intresserad av många responsvariabler? Säg att du har tittat på förekomsten av alla växtarter i två olika miljöer, och har hittat ett sjuttiotal arter. Du kan testa art för art om den skiljer sig i abundans mellan de två olika miljöerna, men det blir väldigt många univariata test. Kan man inte istället titta på om **växtsamhället** i helhet skiljer sig mellan de två olika miljöerna?

Det är sådana här frågor som **multivariata metoder** är användbara för. Multivarata metoder har fler än en beoroende variabel (reponsvariabel), där alla responsvariabler analyseras tillsammanans i samma analys.

Den vanligaste typen av multivariata metoder som ekologer använder sig av är **ordinering**. Metoden används i genetiken där man kan mäta genuttryck av tiotusentals gener och vill veta om genuttrycket skiljer sig åt mellan behandlingar, men även när man har mätt tiotals morfologiska egenskaper hos individer och vill se om de skiljer sig åt i form. Det vi skall fokusera på här är dock hur ordinering används inom analys av biodiversitetsdata. Det kan vara vilka arter du observerat vid inventeringar, men ett nytt forskningsfält som också använder liknande metoder är analys av mikrobiomdata samt metabarcoding-studier med eDNA.

### Den multivariata ordinerings-analysen

Alla våra tidigare analyser har haft en responsvariabel, som vi ritat ut på y-axeln, och med vår prediktor på x-axeln har vi fått en graf i två dimensioner. Men hur gör vi om vi har ytterligare en responsvariabel? Kan vi ha ytterligare en axel? Ja, I princip kan vi det, om vi gör grafen i tre dimensioner (en 3D-graf). Men sedan blir det svårt, hur visualiserar man 4 dimensioner? Kan du föreställa dig det? Om vi har mätt abundans av 50 arter så får vi 50 axlar, det går inte ens att föreställa sig hur en sådan graf ser ut! Hur skall vi göra?

Det är här ordineringen kommer in. Alla dina datapunkter ligger i den multivarata rymden, som har lika många dimensioner som du har responsvariabler. Men ditt data ligger inte helt slumpmässigt i den här rymden. Om du exempelvis har tittat på förekomst av arter i replikerade kvadrater i en granskog och i en tallskog så kommer artsammansättningen i alla dina kvadrater i granskogen troligen påminna om varandra, och detsamma gäller i tallskogen. Det som den multivariata analysen gör är att den försöker reducera ditt multivariata data så att det kan illustreras i två dimensioner. Först söker efter den raka linjen genom din multivarata rymd som förklarar mest av variationen i ditt dataset, och det blir din första axel. Sedan letar den upp en linje som ligger vinkelrätt från din första axel och som förklarar mest av den kvarvarande variationen i din data. Det blir din andra axel. Nu har vi två axlar, vi kan göra en figur i två dimensioner. Notera att de här axlarna inte motsvarar några av de axlarna (dimensionerna ) du stoppade in i din analys, utan de motsvarar kombinationer av dina originalaxlar.

### Illustration av en ordinering

Figuren nedan visar multivariat data i 3 dimensioner (tänk tre arter kallade X, Y och Z), där varje prick motsvarar en kvadrat med ett visst antal individer av arterna X, Y och Z.

1.  Grafen går att rotera med musen. Rotera den tills du ser dimensionen med mest variation, det borde bli din första axel.

2.  Tryck sedan på "Lägg till Axel 1" - det är den första axeln av din ordinering, som förklarar mest variation

3.  Lägg sedan till Axel 2 med motsvarande knapp, det är en axel som är vinkelrätt mot axel 1 och som förklarar näst mest variation.

4.  Rotera figuren så att Axel 1 och Axel 2 ligger som ett platt kors mot dig (ungefär som om du hade lagt korset på ett golv och tittat på det rakt uppifrån). Det motsvarar din ordinering i 2 dimensioner!

```{r}
#| echo: false
#| warning: false


library(plotly)

set.seed(123)

# Create correlated 3D data
n <- 100
x <- rnorm(n)
y <- 0.8 * x + rnorm(n, sd = 0.5)
z <- 0.5 * x - 0.3 * y + rnorm(n, sd = 0.5)

df <- data.frame(x, y, z)

pca <- prcomp(df, scale. = TRUE)

# Principal component directions
pc1 <- pca$rotation[,1]
pc2 <- pca$rotation[,2]

# Center of the data
center <- colMeans(df)

# Scale factor for visual clarity
scores <- pca$x

pc1_range <- range(scores[,1])
pc2_range <- range(scores[,2])

pc1_line <- data.frame(
  x = center[1] + pc1_range * pc1[1],
  y = center[2] + pc1_range * pc1[2],
  z = center[3] + pc1_range * pc1[3]
)

pc2_line <- data.frame(
  x = center[1] + pc2_range * pc2[1],
  y = center[2] + pc2_range * pc2[2],
  z = center[3] + pc2_range * pc2[3]
)


fig <- plot_ly()

# Data
fig <- fig %>%
  add_markers(
    data = df,
    x = ~x, y = ~y, z = ~z,
    marker = list(size = 3),
    name = "Data"
  )

# PC1 (initially hidden)
fig <- fig %>%
  add_trace(
    data = pc1_line,
    x = ~x, y = ~y, z = ~z,
    type = "scatter3d",
    mode = "lines",
    line = list(width = 6, color = "red"),
    name = "Axel 1",
    visible = FALSE
  )

# PC2 (initially hidden)
fig <- fig %>%
  add_trace(
    data = pc2_line,
    x = ~x, y = ~y, z = ~z,
    type = "scatter3d",
    mode = "lines",
    line = list(width = 6, color = "blue"),
    name = "Axel 2",
    visible = FALSE
  )
# Buttons
fig <- fig %>%
  layout(
    updatemenus = list(
      list(
        type = "buttons",
        direction = "right",
        x = 0.1,
        y = 1.1,
        buttons = list(

          list(
            label = "Visa Data",
            method = "update",
            args = list(list(visible = c(TRUE, FALSE, FALSE)))
          ),

          list(
            label = "Lägg till Axel 1",
            method = "update",
            args = list(list(visible = c(TRUE, TRUE, FALSE)))
          ),

          list(
            label = "Lägg till Axel 2",
            method = "update",
            args = list(list(visible = c(TRUE, TRUE, TRUE)))
          )
        )
      )
    )
  )

fig <- fig %>%
  layout(
    scene = list(
      camera = list(
        eye = list(x = -0.5, y = 1.8, z = 0.6)  # tweak these!
      )
    )
  )

fig
```

Namnet på de två axlarna döps beroende på vilken typ av ordinering du gjort (se nedan). Om man gör en PCA heter de PC1 och PC2, gör man en NMDS heter de NMDS1 och NMDS2 osv. Om man gör en parametrisk analys (såsom PCA) kan man få reda på hur mycket variation som förklaras av varje ny axel eller något som heter eigenvärde, medan man för icke-parametriska analyser istället tittar på analysens stress-värde (se nedan) för att veta om ditt multivariata dataset går bra att visualisera i två dimensioner.

### Olika multivariata analyser

Nedan går vi igenom de vanligaste multivariata analysmetoderna. Val av metod beror framför allt på om datat är normalfördelat, vilket ofta avgörs av huruvida man har väldigt många nollor i sitt dataset (vilket är vanligt om man inventerat arter, man får nollor om arter saknas i vissa provytor). För mer information om fördelningar, se vår tidigare tutorials om [transformeringar](https://martin-lind.github.io/Introduktion-till-R/tutorials/transformations/) och [icke-parametriska test.](https://martin-lind.github.io/Introduktion-till-R/tutorials/non-parametric/)

| Analys | Datatyp | Känslighet för icke-normalfördelning | Beskrivning | Användning |
|---------------|---------------|---------------|---------------|---------------|
| PCA | Linjära data | Känslig | Om du har kontinuerliga data med få nollvärden. Ofta starkt korrelerade variablar | Genetiska data, morfologiska data där du vill reducera komplexiteten och antal dimensioner i datat |
| CCA | Linjära data | Mindre känslig | Ej kontinuerliga data, många nollvärden, men **data måste vara i frekvenser** (antal individer/täckningsgrad) | Biodiversitetsanalyser, korrelation med miljövariabler |
| NMDS | Icke-linjära data | Okänslig | Ej kontinuerliga data, många nollvärden och avvikande data eller **data som inte är frekvenser (till exempel närvaro/frånvaro av art)** | Biodiversitetsanalyser, korrelation med miljövariabler |

Som du ser är PCA den analysen som kräver mest av datat (normalfördelat och kontinuerligt) medan NMDS som är en icke-parametrisk metod kan hantera alla möjliga datatyper, inklusive data som visar på närvaro och frånvaro (skrivs som 1 och 0 i datasetet), men inte exakt antal individer/täckningsgrad. Eftersom metoden är robust och klarar alla typer av data från inventeringar kommer vi att först att lära oss den metoden.

## NMDS - Non-Metric Multidimensional Scaling

Som hörs av medodens namn, är NMDS icke-metrisk, det vill säga att avståndet mellan arterna inte är linjärt. Till exempel kan vi tänka oss närvaro och frånvaro av en art. Om en art saknas så finns den inte, men betyder närvaro av blåbär i en ruta att det är lika många blåbär i alla rutor där vi noterat närvaro? Nä, det kan vara allt ifrån en liten buske till en ruta som är helt täckt av blåbär.

## Läs in data

Vi har mätt täckningsgrad av ett antal växtarter i kvadrater i fyra habitat i skogar omkring Umeå, och undrar om växtsammhållerna skiljer sig åt mellan habitaten.

Ladda ner följande fil [veg_umea.txt](data/veg_umea.txt) (högerklicka, välj "spara länk som") och spara filen på din hårddisk i en mapp med ett lämpligt namn.

Fortsätt med att läsa in datasetet och ge det ett namn, i det här fallet kallar vi det `veg_umea_data` En detalerad beskrivning i hur man läser in filer finns i vår tidigare tutorial [Läsa in data i R](https://martin-lind.github.io/Introduktion-till-R/tutorials/read-data/#l%C3%A4s-in-filen).

**Glöm inte att dokumentera din kod i ett script,** med kommentarer som förklarar vad du gör! [Se vår tutorial om script](https://martin-lind.github.io/Introduktion-till-R/tutorials/use-R/#anv%C3%A4nda-scriptfiler) om du behöver påminnelse om hur man skapar och använder script.

```{r}
#| code-fold: false

veg_umea_data<-read.table("data/veg_umea.txt",
                          header=T,
                          sep="\t",
                          dec=",") 
```

### Inspektera data

Börja med att titta på datans struktur med `str()`.

```{r}
#| code-fold: false

str(veg_umea_data)
```

Som du ser är datasetet uppbyggt med en kolumn för varje art, medan varje rad motsvarar en provyta. Om du kör koden `head(veg_umea_data)` så ser du att datasetet är fullt av nollor, det betyder att den arten saknas i den provytan. Det är utmärkande för biodiversitetsdata att de flesta arter saknas från de flesta provytor (det är ovanliga arter som bara dyker upp i någon eller några provytor), medan enbart de mycket vanliga arterna förekommer i många provytor. Det är anledningen till att biodiversitetsdata kräver analyser som kan hantera många nollvärden (såsom NMDS).

## Gör en community matrix

Vi fortsätter med att förbereda vårt dataset för en NMDS-analys. Nästa steg är att konstruera en **community matrix**, dvs en matris som innehåller alla kolumner med arter, men inga andra kolumner (en matris som innehåller hela det biologiska *samhället* vi vill analysera). Som vi såg när vi körde `str()` så var de fyra första variablerna namn på behandlingarna eller miljövariabler, det är först i kolumn 5 som den första arten dyker upp. Vi vill alltså skapa ett nytt dataset, som börjar med kolumn 5 och fortsätter till den sista kolumnen.

För att välja ut kolumner ur ett dataset kan man använda operatorn `[]`. Vi vill börja med kolumn nummer 5, men vilken är den sista kolumnen? med funktionen `ncol()` kan vi ta reda på antalet kolumner i vårt dataset.

```{r}
#| code-fold: false

ncol(veg_umea_data)
```

Vi ser att vi har 59 kolumner, och vårt nya dataset som är en community matrix skall därför sträcka sig från kolumn 5 till kolumn 59 av vårt originaldata. Vi kallar vårt nya dataset `community_matrix`

```{r}
#| code-fold: false

community_matrix <- veg_umea_data[,5:59]
```

## Gör en NMDS

Nu har vi en community matrix, och vi är redo att göra en ordinering! För att göra det börjar vi med att läsa in paketet `vegan`. Om du inte har installerat det sidan tidigare kör du först koden `install.packages("vegan")` innan du läser in paketet.

```{r}
#| code-fold: false

library(vegan)
```

Vi använder oss av funktionen `metaMDS()` där vi anger vår community matrix, hur distanserna skall beräknas (det lämpligaste för artförekomst är Bray-Curtis, vilket kallas `"bray"`) och slutligen antalet dimensioner vi vill visualisera (normalt sett använder vi oss av 2 dimensioner, anges med `k = 2`)

```{r}
#| code-fold: false
#| results: 'hide'

nmds_umea <- metaMDS(community_matrix,
                     distance = "bray",
                     k = 2)
```

Vi kör koden, och får ett antal rader som börjar med `Run...` R analyserar nu ditt data genom en iterativ process där den söker efter den bästa visualiseringen av din data i två dimensioner. Det kan gå sekundsnabbt eller ta längre tid, beroende på storleken av din community matrix.

När vi är klara väljer vi att titta på lite information om vår NMDS-analys, och vi fokuserar på stress-värdet.

```{r}
#| code-fold: false

nmds_umea
```

### Stress-värden

När man utvärderar en NMDS skall man fokusera på stress-värdet. Vi ser raden `Stress: 0.146319` som visar hur väl din community matrix kan representeras i de antal dimensionerna du valt (i de flesta fall 2 dimensioner). Följande tabell ger en indikation av hur du skall tolka ditt stress-värde.

| Stress-värde | Tolkning |
|-----------------------|------------------------------------------------|
| \< 0.05 | Din NMDS är en excellent representation av dina data |
| \< 0.10 | En bra ordinering, mycket tolkningsbar |
| \< 0.20 | En användbar ordinering, men detaljerna kan vara missvisande, tolka med försiktighet |
| \> 0.35 | Din ordinering är helt slumpmässig och går inte att tolka |

Vi har ett stress-värde på 0.146, så ordineringen är användbar men skall tolkas med viss försiktighet. Det skall noteras att ju större dataset man har, desto svårare är det att visualisera det i två dimensioner, så man skall inte förvänta sig väldigt låga stress-värden i sådana fall.

## Enkel figur

Vi börjar med en enkel figur av vår nmds-analys, utan några specificeringar.

```{r}
#| code-fold: false

plot(nmds_umea)

```

Vi får nu en graf i två dimensioner. De två axlarna är NMDS1 (axeln som förklarar mest variation i ditt dataset) och NMDS2 (den axeln som ligger vinkelrätt mot NMDS1 och som förklarar näst mest variation). Cirklarna visar positionen av dina provytor, och de röda kryssen visar positionen av dina arter.

Vi ser att cirklarna inte ligger på samma ställe, vilket betyder att våra provytor verkar ha någorlunda olika växtsamhällen. Likaså är kryssen ojämnt spridda, vilket tyder på att arterna inte är jämt fördelade mellan provytorna.

Men vi hade gjort våra provytor i fyra olika habitat (skogstyper), skiljer de sig från varandra? Det är svårt att se, eftersom vi inte vet vilka cirklar som representerar vilka habitat. Vi behöver därmed arbeta vidare med figuren!

## Fullständig figur

Vi väljer att rita ut våra fyra olika habitat i olika färg, om då cirklarna som representerar ett visst habitat ligger nära varandra, silkt från cirkalr som representerar ett annat habitat, kan vi tolka det som att habitaten skiljer sig åt i växtsamhälle.

Först behöver vi skapa en vektor som associerar varje provruta (site) med en vegetationstyp (dvs en nivå ur variabeln `habitat`). Våra habitat låg i den första kolumnen i vårt dataset `veg_umea_data`, vi väljer ut den kolumnen med operatorn `[]` och sparar i en ny vektor som vi kallar `habitats`.

```{r}
#| code-fold: false

habitats <- veg_umea_data[,1]

habitats
```

Vi ser alla våra fyra habitat listade.Vi vill även att de olika habitaten skall ha olika färg, så vi behöver skapa en ny variabel med färger. Vi börjar med att ange en palett, dvs vad varje habitat skall ha för färg. Välj gärna färger som på något sätt kan symbolisera dina kategorier.

```{r}
#| code-fold: false

my_palette <- c("Meadow" = "green", 
                "Stream" = "blue", 
                "Spruce.forest" = "darkgreen", 
                "Pine.forest" = "brown"
                )
```

Sedan skapar vi färg-vektorn `color_vector` med funktionen `match()`.

```{r}
#| code-fold: false

color_vector <- my_palette[match(habitats, names(my_palette))]
```

Efter det gör vi om habitat till en faktor (vilket krävs för senare steg) men samtidigt ser vi till att nivåerna i habitat är direkt kopplade till färgerna, så att inte ordningen av dem tappas bort (det är lätt hänt när R gärna sorterar om ordningen när den gör om en variabel till en faktor)

```{r}
#| code-fold: false

habitats <- factor(habitats, levels = names(my_palette))
```

Slutligen gör vi en plot! Vi gör den i flera steg.

1.  Först ritar vi vår ordineringsyta, men utan några data illustrerade i den (anges med `type = "n"`).

2.  Sedan lägger vi till cirklar får provytor, och ger dem färgerna från vår `color_vector.`

3.  Efter det lägger vi till kryss för våra arter

4.  Slutligen lägger vi till en teckenförklaring. `"topleft"` betyder att vi lägger den längs upp till vänster. Andra val är exempelvis "`bottomleft"`, `"topright"` osv. Välj det som bäst passar dina data, så att den inte täcker några punkter i grafen.

```{r}
#| code-fold: false

ordiplot(nmds_umea, type="n") # En tom plot (anges med type = "n")

points(nmds_umea, "sites", col = color_vector, pch = 16, cex = 1) # Provytor

points(nmds_umea,"species", pch=3,col="black") # Arter

legend("topleft",                    # Teckenförklaring
       legend = names(my_palette),
       col = my_palette,
       pch = 16,
       title = "Habitats",
       bty = "n") 

```

Vi kan även välja att göra ellipser runt våra habitat, anges med `ordiellipse()`

```{r}
#| code-fold: false

ordiplot(nmds_umea, type = "n")

points(nmds_umea, "sites", col = color_vector, pch = 16, cex = 1) # Provytor

points(nmds_umea, "species", pch = 3, col = "black") # Arter

ordiellipse(nmds_umea,                # Ellipser
            groups = habitats,
            col = my_palette,
            kind = "sd",      # eller "se"
            lwd = 2,
            label = FALSE)

legend("topleft",                    # Teckenförklaring
       legend = names(my_palette),
       col = my_palette,
       pch = 16,
       title = "Habitats",
       bty = "n") 
```

Ytterligare ett alternativ är att visualisera centroiderna (centerpunkten i varje habitat) samt knyta ihop varje punkt med sin centroid. Fördelen med det här är att det direkt korresponderar med de statistiska testen som vi kommer att gå igenom nedan, där vi testar om våra habitat skiljer sig åt.

Först extraherar vi våra centroider från vår ordinering och sparar dem i vektorn `centroids`

```{r}
#| code-fold: false
centroids <- aggregate(nmds_umea$points, by = list(habitats), FUN = mean)
```

Sedan använder vi det i vår figur. Vi väljer även att lägga till linjer från våra centroider till våra provytor, med hjälp av funktionen `ordispider()`

```{r}
#| code-fold: false

ordiplot(nmds_umea, type = "n")

points(nmds_umea, "sites", col = color_vector, pch = 16, cex = 1) # Provytor

points(centroids[,2:3],# Centroider
       pch = 1,        # symbol, välj något annat än dina sites
       cex = 2,
       lwd = 2,
       col = my_palette[centroids$Group.1])

ordispider(nmds_umea,           # Linjer från centroiden till dina provytor
           groups = habitats,
           col = my_palette,
           lwd = 1)

points(nmds_umea, "species", pch = 3, col = "black") # Arter

legend("topleft",                      # Teckenförklaring
       legend = names(my_palette),
       col = my_palette,
       pch = 16,
       title = "Habitats",
       bty = "n")
```

Vi kan som en alternativ figur välja att skriva ut vissa av artnamnen. Det gör vi genom att använda oss av funktionen `orditorp()`, där vi specificerar att det är artnamnen vi vill skriva ut.

```{r}
#| code-fold: false

ordiplot(nmds_umea, type="n") # En tom plot (anges med type = "n")

points(nmds_umea, "sites", col = color_vector, pch = 16, cex = 1) # Provytor

orditorp(nmds_umea,display="species", # Arter med artnamn
         pch=3,
         col="black",
         air=2 # Justera air för att undvika överlappande artnamn. 
         ) 

legend("topleft",                      # Teckenförklaring
       legend = names(my_palette),
       col = my_palette,
       pch = 16,
       title = "Habitats",
       bty = "n")
```

`air` = specifiserar hur mycket luft det skall vara mellan artnamnen. Om man sätter den till `air = 0` så skrivs artnamn ovanpå varandra, vilket kan göra det hela oläsligt om man har många arter som följs åt. Testa olika värden på air tills du hittar ett som är lämpligt. Arter som inte skrivs ut visas med artsymbolen`+`.

Jag tycker att det i många fall kan vara intressant att skriva ut artnamnen, för att se vilka arter är specifika för vilka samhällen. Notera dock att alla arter inte skrivs ut om man har högre värden på `air` än 0, så man kan inte se de arter som inte skrivs ut, de kan dockl vara lika viktiga som de som skrivs ut. Anledningen till att de inte skrivs ut är ju för att de ligger så nära de andra artnamnen att de skulle täcka dem!

### Vad skall vara med på grafen?

Vilket sätt att illustrera skall man välja? Det beror delvis hur ditt dataset ser ut, och hur rörig grafen blir. Ha alltid med cirklar för provytor, kryss för arter och en teckenförklaring om du har mer än en grupp av provytor (olika habitat, olika behandlingar eller jämförelser). Centroid är bra tt ha med om man även gör ett statistiskt test på om grupperna skiljer sig åt i artsammansättning, och ellipser \*eller \*linjer som binder ihop provytorna kan ge ökad förståelse om grafen inte blir för plottrig.

## Statistisk analys - skiljer sig våra habitat?

Vi ser i vår ordineringsgraf att det ser ut som om våra habitat skiljer sig åt i artsammansättning. Men kan vi testa det statistiskt? Ja, det skall vi titta på nu!

Vi använder oss av en teknik som kallas **PERMANOVA**. Det är en multivartiat ANOVA (dvs en **M**ANOVA), som använder sig av permutationer (därav namnet **PER**MANOVA). Permutationer är ett icke-parametriskt typ av test - datat blandas om ett stort antal gånger och varje gång görs ett statistiskt test. Om dina fakltiska fördelning av data är mer extrem än vad det blir om man slumpmässigt omfördelar dina data mellan dina grupper kan vi dra slutsatsen att resultatet inte beror på slumpen.

Nollhypotesen i en PERMANOVA är att dina grupper inte skiljer sig i centroidernas placering och/eller i datans utspridning (dispersion).

```{r}
#| code-fold: false

m.habitats <- adonis2(community_matrix ~ habitats, method = "bray")

m.habitats
```

Vi ser att p-värdet (kallat `Pr(>F)`) är mindre än 0.05, dvs vi har en signifikant effekt av habitat. Deras centroider ligger alltså på olika platser i ordineringen.

### Post-hoc test på habitaten

Eftersom vi har fler än två habitat så vet vi dock inte om alla skiljer sig från varandra, eller om bara någon eller några gör det. Vi behöver genomföra ett post-hoc test!

Det enklaste sättet är att använda paketet `pairwiseAdonis`, men tyvärr behöver det installeras manuellt via Github ([se beskrivning om du är intresserad](https://github.com/pmartinezarbizu/pairwiseAdonis)). Därför gör vi det med hjälp av paketet `vegan` som vi redan använder, även om det är mer omständigt rent kodmässigt. Det är en hel del kod nedan, men det enda vi behöver göra är att kontrollera vad vår variabel `habitat` är inskriven (rad 1, 4 och 6), liksom vår community matrix (som vi kallade `community_matrix`, rad 6). Det är det enda som du kan behöva ändra i koden (om du inte har gett dem samma namn som jag gjort). Resten av koden skall lämnas oförändrad.

```{r}
#| code-fold: false
#| code-line-numbers: true

pairs <- combn(unique(habitats), 2, simplify = FALSE)
pairwise_results <- do.call(rbind, lapply(pairs, function(pair) {
  
  subset_idx <- habitats %in% pair
  
  mod <- adonis2(community_matrix[subset_idx, ] ~ habitats[subset_idx],
                 method = "bray",
                 permutations = 999)
  
  data.frame(
    group1 = pair[1],
    group2 = pair[2],
    F = mod$F[1],
    R2 = mod$R2[1],
    p = mod$`Pr(>F)`[1]
  )
}))

pairwise_results$p_adj <- p.adjust(pairwise_results$p, method = "BH")
pairwise_results$contrast <- paste(pairwise_results$group1,
                                   "vs",
                                   pairwise_results$group2)
pairwise_results[, c("contrast", "F", "R2", "p", "p_adj")]

```

Vi tittar på `p_adj`, som är p-värdet som är justerat för multipla tester (det görs alltid i post-hoc test). Vi ser att alla p-värden är mindre än 0.05, dvs alla habitat är skilda från varandra i artsammansättning!

### Utvärdera din modell

En förutsättning för en PERMANOVA är att dina grupper inte skiljer sig åt i dispersion (dvs hur utspridda de är i ordineringen). Om så är fallet kan skillnaden i din PERMANOVA delvis bero på olika dispersion.

Vi testar det enkelt med funktionen `betadisper()`. Vi anger vår community matrix och våra habitat. Vi sparar resultatet i ett objekt som vi kallar `disp_habitat`

```{r}
#| code-fold: false

disp_habitat <- betadisper(vegdist(community_matrix), habitats)
```

Först tittar vi på en ANOVA-tabell av vår dispersal, med funktionen `anova()`

```{r}
#| code-fold: false

anova(disp_habitat)
```

Vi ser att vi har signifikant skillnad i dispersion mellan våra habitat. FÖr att veta vilka habitat som skiljer sig i dispersion gör vi ett post-hoc test med funktionen `TukeyHSD()`

```{r}
#| code-fold: false

TukeyHSD(disp_habitat)
```

Vi ser att våra signifikanta p-värden är i kontrasterna `Spruce.forest-Meadow` samt `Spruce.forest-Stream`. De skillnaderna vi upptäcker i artsammansättning mellan dessa habitat kan alltså till viss del bero på att `Spruce.forest` har lägre dispersion.

## Miljövariabler

Vi har även mätt tre miljövariabler, nämligen fuktighet, ljus och näringshalt. Hur är de korrelerade med våra samhällen?

Vi börjar med att skapa ett dataset av våra miljövariabler. Om du på nytt kör koden `str(veg_umea_data)` ser du att kolumn 2-4 representerar miljövariabler. Vi väljer ut de variablerna med operatorn `[]` och sparar i ett nytt dataset som vi kallar `environment_data`

```{r}
#| code-fold: false

environment_data <- veg_umea_data[,2:4]

names(environment_data)
```

Vi analyserar ... med hjälp av funktionen `envfit()` och sparar resultatet i objektet `m.environment`

```{r}
#| code-fold: false
m.environment <- envfit(nmds_umea ~ moisture + light + nutrients, 
                        data = environment_data, 
                        permutations = 999)
```

Till vänster om `~`skriver vi ut vår ordinering `nmds_umea` och till höger har vi våra miljövariablar uppradade `moisture + light + nutrients`. Datasetet som används är `environment_data` och vi gör alltid 999 permuteringar.

Vi skriver in objektets namn för att titta på resultatet

```{r}
#| code-fold: false
m.environment
```

Vi ser att `moisture` (fuktighet) och `nutrients` (näring) är signifikant associerat med växtsamhällernas komposition, medan `light` (ljus) inte är det. Notera att varje variabel är testad för sig, så om flera variabler korrelerar med varandra så kan de representera samma ekologiska gradient.

### Figur med miljövariabler

Låt oss lägga till miljövariablerna i vår figur, och enbart rita ut de signifikanta variablerna.

```{r}
#| code-fold: false


ordiplot(nmds_umea, type = "n")

points(nmds_umea, "sites", col = color_vector, pch = 16, cex = 1)

points(nmds_umea, "species", pch = 3, col = "black")

ordiellipse(nmds_umea,
            groups = habitats,
            col = my_palette,
            kind = "sd",      # or "se"
            lwd = 2,
            label = FALSE)

legend("topleft",
       legend = names(my_palette),
       col = my_palette,
       pch = 16,
       title = "Habitats",
       bty = "n")


plot(m.environment, # Den nya koden som lägger till miljövariabler
     p.max = 0.05,  # Det maximala p-värdet för att miljövariabeln skall ritas ut
     col = "red",
     cex = 1.2)
```

Nu ser vi hur våra miljövariabler är associerade med vår ordinering. SOm förväntat är miljöerna vid ängen och bäcken mer näringsrika. Det kan verka förvånande att vektorn för moisture går bort från lokalerna vid bäcken, trots att de också var ganska fuktiga, men även granskogen var fuktig och ängen var en fuktäng. Även om moisture var signifikant så hade den en myckel lägre förklaringsgrad (r2 = 0.28) än vad miljövektorn nutrients har (r2 = 0.84).
